【裁判字號】    99,訴,1493
【裁判日期】    991025
【裁判案由】    違反公司法等
【裁判全文】
臺灣臺北地方法院刑事判決              99年度訴字第1493號
公  訴  人  臺灣臺北地方法院檢察署檢察官
被      告  丙○○
            甲○○
            乙○○
上列被告等因違反公司法等案件，經檢察官聲請以簡易判決處刑
（99年度偵字第16938 號），本院認不宜依簡易判決處刑，改依
通常程序審理，被告等於本院準備程序中就被訴事實均為有罪之
陳述，經告知簡式審判程序之旨，並聽取公訴人及被告等之意見
後，本院合議庭認為適宜由受命法官獨任進行簡式審判程序而裁
定改由受命法官獨任進行簡式審判程序審理，判決如下：
    主  文
丙○○、甲○○、乙○○共同公司負責人，公司應收之股款，股
東並未實際繳納，而以申請文件表明收足，各處有期徒刑貳月，
如易科罰金，均以新臺幣壹仟元折算壹日，各減為有期徒刑壹月
，如易科罰金，均以新臺幣壹仟元折算壹日。各緩刑貳年，並均
應向公庫支付新臺幣萬元。
    事  實
一、丙○○係瑋瑄實業有限公司（下稱瑋瑄公司）負責人，於民
    國95年9 月間，委任陳金呅（另案偵辦中）代辦瑋瑄公司資
    本額新臺幣（下同）700 萬元之增資登記，丙○○明知公司
    股東並未實際繳納股款，竟與陳金呅、洪英哲（另案偵辦中
    ）基於違反公司法、使公務員登載不實、違反商業會計法使
    財務報表發生不實結果之犯意聯絡，透過陳金呅介紹向「英
    哲企管顧問社」之洪英哲短期借款700 萬元，作為驗資之資
    金證明，丙○○先依指示至合作金庫商業銀行股份有限公司
    敦化分行（下稱合作金庫敦化分行，設臺北市松山區○○○
    路○段88號）開設瑋瑄公司帳號0000000000000 號活期存款
    帳戶，並以不詳方式將上開帳戶存摺轉交「英哲企管顧問社
    」人員。洪英哲取得上開存摺後，隨即填寫提、存款單，於
    95 年9月13日交銀行櫃台辦理資金轉帳手續，自洪英哲所使
    用之相關帳戶提領700 萬元，轉帳存入前開瑋瑄公司帳戶後
    ，旋將存摺帶回影印，作為股款業經股東繳納之存款證明，
    並製作不實之瑋瑄公司股東繳納股款明細表、資產負債表及
    公司增加資本登記資本額查核報告書，再於各項會計報表上
    蓋用代刻之公司及負責人印章，將資本額查核報告書工作底
    稿交由會計師陳玉媚（另案偵辦中）簽章，完成公司法第7
    條授權會計師查核簽證資本額之作業後，旋於95年9 月19日
    將前開瑋瑄公司帳戶700 萬元轉出至洪英哲所使用之相關帳
    戶內，而未用於瑋瑄公司之經營。嗣後洪英哲即將會計師簽
    章之上開公司增加資本登記資本額查核報告書等文件，交予
    陳金呅，由其填製公司變更登記申請書，而以上開存摺影本
    、資產負債表及公司增資登記資本額查核報告書等申請文件
    ，表明瑋瑄公司應收股款均已收足，於95年9 月21日向主管
    機關臺北市政府申請增資登記，使該管承辦公務員審查認為
    形式要件均已具備，而於同年月29日核准瑋瑄公司之增資登
    記，並將前述不實事項登載於職務上所掌之公文書，足以生
    損害於主管機關對於公司管理之正確性。
二、甲○○係亞弘資訊有限公司（下稱亞弘公司）之負責人，於
    95年9 月間，委任乙○○代辦亞弘公司資本額300 萬元之設
    立登記，甲○○、乙○○均明知公司股東並未實際繳納股款
    ，竟與洪英哲基於違反公司法、使公務員登載不實、違反商
    業會計法使財務報表發生不實結果之犯意聯絡，透過乙○○
    介紹向「英哲企管顧問社」之洪英哲短期借款300 萬元，作
    為驗資之資金證明，甲○○先依指示至合作金庫敦化分行開
    設亞弘公司籌備處帳號0000000000000 號活期存款帳戶，並
    以不詳方式將上開帳戶存摺轉交「英哲企管顧問社」人員。
    洪英哲取得上開存摺後，隨即填寫提、存款單，於95年9 月
    26日交銀行櫃台辦理資金轉帳手續，自洪英哲所使用之相關
    帳戶提領300 萬元，轉帳存入前開亞弘公司籌備處帳戶後，
    旋將存摺帶回影印，作為股款業經股東繳納之存款證明，並
    製作不實之亞弘公司股東繳納股款明細表、資產負債表及公
    司設立登記資本額查核報告書，再於各項會計報表上蓋用代
    刻之公司及負責人印章，將資本額查核報告書工作底稿交給
    會計師陳玉媚簽章，完成公司法第7 條授權會計師查核簽證
    資本額之作業後，旋於95年9 月29日，將前開亞弘公司籌備
    處帳戶300 萬元轉出至洪英哲所使用之相關帳戶內，而未用
    於亞弘公司之經營。嗣後洪英哲即將會計師簽章之上開公司
    設立登記資本額查核報告書等文件，交予乙○○，由其填製
    公司設立登記申請書，而以上開存摺影本、資產負債表及公
    司設立登記資本額查核報告書等申請文件，表明亞弘公司應
    收股款均已收足，於95年9 月29日向主管機關臺北市政府申
    請設立登記，使該管承辦公務員審查認為形式要件均已具備
    ，而於95年10月2 日核准亞弘公司之設立登記，足以生損害
    於主管機關對於公司管理之正確性。
三、案經案經臺灣臺北地方法院檢察署檢察官自動檢舉偵查起訴
    。
    理  由
一、上揭犯罪事實，業據被告丙○○、甲○○及乙○○於本院審
    理時均坦承不諱（見本院卷第20頁背面、第21頁背面），且
    有瑋瑄公司之增加資本登記資本額查核報告書、繳納股款明
    細表、委託書、資產負債表、公司基本資料查詢紀錄、瑋瑄
    公司之合作金庫敦南分行帳號0000000000000 號存摺影本、
    臺北市政府95年9 月29日核准增資函、變更登記申請書、股
    東同意書（見他字卷第4 至19頁）及亞弘公司之設立登記資
    本額查核報告書、繳納股款明細表、委託書、公司基本資料
    查詢紀錄、亞弘公司籌備處之合作金庫敦南分行帳號000000
    0000000 號號存摺影本、臺北市政府95年10月2 日核准設立
    登記函、設立登記申請書、股東同意書（見他字卷第21至35
    頁）等在卷可稽，足認被告3 人前開自白與事實相符，應堪
    採信。本案事證明確，被告3 人犯行堪予認定，應依法論科
    。
二、論罪科刑理由：
  (一)按公司之申請登記，主管機關僅需形式審查（最高法院96年
    度第5 次刑事庭會議決議可資參照) ；又按資產負債表，係
    屬商業會計法第28條第1 項第1 款之財務報表。是核被告3
    人所為，係犯公司法第9 條第1 項之未繳納股款罪、商業會
    計法第71條第5 款之使財務報表發生不實之結果罪、刑法第
    214 條使公務員登載不實文書罪。被告彭金郎、陳金呅與洪
    英哲間，及被告甲○○、乙○○與洪英哲間，就上開犯行，
    各有犯意聯絡及行為分擔，均為共同正犯。惟關於公司法第
    9 條第1 項、商業會計法第71條第5 款之部分，被告乙○○
    、陳金呅及洪英哲不具公司負責人或商業負責人之身分，應
    依刑法第28條、第31條第1 項之規定，論以共同正犯。又被
    告3 人明知公司應收之股款，股東並未實際繳納，而以申請
    文件表明收足，使公務員登載於職務上所掌之公文書，足以
    生損害於公眾或他人，所犯公司法第9 條第1 項、商業會計
    法第71條第5 款及刑法第214 條使公務員登載不實等三罪，
    就被告3 人而言，僅有自然行為概念之一行為，且係基於一
    個意思決定為之（即辦理公司增資登記或設立登記），自應
    評價為一個犯罪行為。又上開三罪之犯罪構成要件並不相同
    ，屬一行為觸犯數罪名之想像競合犯，應依刑法第55條之規
    定，從較重之公司法第9 條第1 項處斷（最高法院96年度台
    上字第6356號判決、96年度第7 次刑事庭會議決議意旨參照
    ）。爰審酌被告3 人並無前科，素行尚可，有臺灣高等法院
    被告前案紀錄表在卷可憑，被告3 人為求迅速設立公司或增
    加資本，而以上開方式辦理登記，影響國家對於公司行號之
    監督管理，所為自屬非是，惟其等非藉此從事其他不法犯罪
    ，亦非藉虛設之公司，與他人交易往來，並無重大危害社會
    經濟秩序之情事，惡性輕微，兼衡被告3 人犯罪之動機、目
    的、手段、生活狀況、智識程度、虛增或設立資本額多寡，
    及犯後均坦承犯行，知所悔悟，態度尚稱良好等一切情狀，
    分別量處如主文所示之刑。另本件被告3 人犯罪時間均在96
    年4 月24日以前，所犯合於中華民國九十六年罪犯減刑條例
    所列減刑條件，亦核無該減刑條例所定不得減刑規定之情形
    ，應依該條例第2 條第1 項第3 款、第7 條之規定，減其宣
    告刑2 分之1 ，故減刑如主文所示，並依同條例第9 條之規
    定，諭知易科罰金之折算標準。
  (二)末查，被告3 人前均未曾因故意犯罪受有期徒刑以上刑之宣
    告，此有臺灣高等法院被告前案紀錄表在卷可參，被告3 人
    因一時失慮，致罹刑章，犯後尚知所悔悟，經此教訓，應已
    知警惕，而無再犯之虞，被告3 人所宣告之刑以暫不執行為
    適當，惟為確實督促被告保持善良品行及正確法律觀念，爰
    依刑法第74條第1 項第1 款、第2 項第4 款之規定，併均諭
    知緩刑2 年及被告3 人皆應向公庫支付新臺幣3 萬元（此部
    分依刑法第74條第4 項規定得為民事強制執行名義，又依同
    法第75條之1 第1 項第4 款規定，受緩刑之宣告而違反上開
    本院所定負擔情節重大，足認原宣告之緩刑難收其預期效果
    ，而有執行刑罰之必要者，得撤銷其宣告），以啟自新。
據上論斷，應依刑事訴訟法第452 條、第273 條之1 第1 項、第
299 條第1 項前段，公司法第9 條第1 項，商業會計法第71條第
5 款，刑法第11條前段、第28條、第31條第1 項、第214 條、第
55條、第41條第1 項前段、第74條第1 項第1 款、第2 項第4 款
，刑法施行法第1 條之1 ，中華民國九十六年罪犯減刑條例第2
條第1 項第3 款、第7 條、第9 條，判決如主文。
本案經檢察官曹哲寧到庭執行職務。
中    華    民    國    99    年    10    月    25    日
                  刑事第十九庭  法  官  高若珊
上正本證明與原本無異。
如不服本判決應於收受送達後10日內向本院提出上訴書狀，並應
敘述具體理由；其未敘述上訴理由者，應於上訴期間屆滿後20日
內向本院補提理由書（均須按他造當事人之人數附繕本）「切勿
逕送上級法院」。
                                書記官  游曉婷
中    華    民    國    99    年    10    月    25    日
附錄本案論罪科刑法條全文：
商業會計法第71條
商業負責人、主辦及經辦會計人員或依法受託代他人處理會計事
務之人員有下列情事之一者，處 5 年以下有期徒刑、拘役或科
或併科新臺幣 60 萬元以下罰金：
一、以明知為不實之事項，而填製會計憑證或記入帳冊。
二、故意使應保存之會計憑證、會計帳簿報表滅失毀損。
三、偽造或變造會計憑證、會計帳簿報表內容或毀損其頁數。
四、故意遺漏會計事項不為記錄，致使財務報表發生不實之結果
    。
五、其他利用不正當方法，致使會計事項或財務報表發生不實之
    結果。
公司法第9條
公司應收之股款，股東並未實際繳納，而以申請文件表明收足，
或股東雖已繳納而於登記後將股款發還股東，或任由股東收回者
，公司負責人各處 5 年以下有期徒刑、拘役或科或併科新臺幣
50 萬元以上 250 萬元以下罰金。
有前項情事時，公司負責人應與各該股東連帶賠償公司或第三人
因此所受之損害。
第 1 項裁判確定後，由檢察機關通知中央主管機關撤銷或廢止
其登記。但裁判確定前，已為補正或經主管機關限期補正已補正
者，不在此限。
公司之設立或其他登記事項有偽造、變造文書，經裁判確定後，
由檢察機關通知中央主管機關撤銷或廢止其登記。
中華民國刑法第214條
（使公務員登載不實罪）
明知為不實之事項，而使公務員登載於職務上所掌之公文書，足
以生損害於公眾或他人者，處 3 年以下有期徒刑、拘役或 5 百
元以下罰金。

司法院資訊處製作；財團法人民間司法改革基金會備份。
